【裁判字號】    91,訴,2363
【裁判日期】    921216
【裁判案由】    損害賠償
【裁判全文】
臺灣桃園地方法院民事判決  九十一年度訴字第二三六三號
    原      告  丙○○
    被      告  乙○○
右當事人間請求損害賠償事件，經本院於民國九十二年十二月二日言詞辯論終結，判
決如左：
    主      文
被告應給付原告新臺幣伍拾萬壹仟玖佰柒拾玖元。
原告其餘之訴駁回。
訴訟費用由被告負擔百分之四，餘由原告負擔。
本判決第一項於原告以新臺幣壹拾陸萬捌仟元供擔保後，得假執行。
原告其餘假執行之聲請駁回。
    事      實
壹、原告方面：
一、聲明：(一)被告應給付原告新臺幣（下同）一千三百八十三萬四千五百零六元。(二)
    陳明願供擔保請准宣告假執行。
二、陳述：
  (一)緣被告於民國（下同）九十年一月十四日一時三十分許，駕駛車牌號碼ＢＩ─五
    ○一六號自用小客車，沿桃園縣楊梅鎮市區○○○路，由楊梅火車站往怡仁醫院
    方向行駛，在行經楊新北路二巷之無號誌交叉路口處時，未減速慢行，作隨時停
    車之準備，反而超速行駛，適有原告所騎乘後載訴外人王稚程（原名王孝明）之
    車牌號碼ＥＷＦ－八一○號機車，正自上開楊新北路二巷內騎出欲左轉楊新北路
    往楊梅火車站方向行駛，被告閃避不及而以上開自用小客車之右前保險桿及右前
    葉子板處撞及原告騎乘機車之左側，致機車人車倒地，原告因此受有頭部外傷併
    發右耳出血、頭皮挫傷及蛛網膜下腔出血等傷害。
  (二)原告因被告之過失行為，致身體遭受傷害，因此所支出或負擔之損失費用，依侵
    權行為之法律關係，自得向被告請求，茲分述原告所受各項損害如左：
    (1)減少勞動能力：原告於車禍後一度癱瘓，經復健後略有改善，但目前左手仍不
      靈活，操作器械有時會失控，且膝蓋以下肌肉無法控制，行走有困難，左手左
      腳已有輕度殘廢，於原告日後勞動能力自有影響。而原告發生本件車禍時為十
      八歲，依國人平均餘命可活至七十五歲，以每人每月基本薪資一萬五千八百四
      十元計算，原告尚有五十七年之餘命，故就原告勞動能力喪失部分，請求被告
      賠償原告於五十七年間無法工作之損失一千零八十三萬四千五百六十元（
      15840 Ⅹ12Ⅹ57＝00000000），及身體損傷之損害一百萬元。
    (2)精神慰撫金：原告自發生車禍後，身心均受到嚴重傷害，不願出門，甚至有自
      殘、自殺之現象，爰就此請求慰撫金二百萬元。
貳、被告方面：
一、聲明：駁回原告之訴。
二、陳述：被告為高中畢業，目前無業，原從事業務員工作，每月薪資收入僅三萬餘
    元，後與他人合夥承攬中央空調施工，但因收益不佳，在本件車禍發生前即已結
    束，目前則零星接工程維生，如有工作每日收入大約一千餘元，並無不動產，只
    有車子，雖願意賠償原告，惟原告請求之金額過高，非被告能力所能及。
參、本院依職權調閱本院九十年交易字第四二九號刑事案卷（含臺灣桃園地方法院檢
    察署九十年度偵字第三三四四號偵查卷）；及向怡仁醫院函詢原告是否有勞動能
    力減損及程度；向長庚醫院查詢原告於該院治療、後續治療情形、所受傷害是否
    影響日常生活及喪失勞動能力之程度等事項。
    理      由
壹、程序方面：
一、本件原告丙○○為七十二年五月二十一日出生，於提起本件訴訟時之九十一年四
    月三十日尚未滿二十歲，乃限制行為能力人，故由其父羅世爵、母甲○○為法定
    代理人為其進行訴訟，嗣於本件訴訟進行中之九十二年五月二十一日即已屆滿二
    十歲，其法定代理人羅世爵、甲○○之代理權消滅，則由取得訴訟能力之本人即
    原告丙○○具狀聲明承受本件訴訟，於法核無不合，應予准許，先予敘明。
二、按訴狀送達後，原告不得將原訴變更或追加他訴，但擴張或減縮應受判決事項之
    聲明者，不在此限，民事訴訟法第二百五十五條第一項第三款定有明文。本件原
    告起訴時原請求被告給付一千四百三十三萬四千五百零六元，嗣於訴訟進行中，
    變更請求被告給付一千三百八十三萬四千五百零六元，核其先後所為固屬訴之變
    更，惟僅係單純減縮應受判決事項之聲明，揆諸上開規定，於法並無不合，併予
    准許。
貳、實體方面：
一、原告主張被告於九十年一月十四日一時三十分許，駕駛車牌號碼ＢＩ－五○一六
    號自用小客車，沿桃園縣楊梅鎮市區○○○路，由楊梅火車站往怡仁醫院方向行
    駛，在行經楊新北路二巷之無號誌交叉路口處時，未注意慢行，作隨時停車之準
    備，反以時速六十公里之速度超速行駛，適有原告所騎乘後載訴外人王稚程之車
    牌號碼ＥＷＦ－八一○號機車，正自楊新北路二巷騎出，欲左轉楊新北路往楊梅
    火車站方向行駛，兩車因之發生碰撞，致原告受有頭部外傷併發右耳出血、頭皮
    挫傷及蛛網膜下腔出血等傷害，業據本院依職權調閱本院九十年度交易字第四二
    九號刑事案卷附長庚醫院診斷證明書、道路交通事故調查報告表各一紙、現場及
    車損照片五紙等，核閱無訛，並為兩造所不爭執，堪信為真實。
二、按行車速度應依標誌之規定，在市區道路時速不得超過四十公里；行車經無號誌
    交岔路口，應減速慢行，作隨時停車之準備。九十年五月三十日修正公布前道路
    交通安全規則第九十三條第一項第一款、第三款定有明文。查兩造行車方向已如
    前述，被告並屢於警訊、偵查及本院刑事庭審理中自承當時時速約六十公里，於
    行經楊新北路二巷口，發現原告騎乘之機車後，隨即將方向盤左打試圖避免撞擊
    ，汽車右前葉子板及保險桿仍與原告騎乘之機車發生碰撞（偵卷第四頁背面、第
    二十一頁背面、刑事卷第二十頁）等語，則被告既領有合法駕駛執照，自應恪遵
    上開法律規定，而依肇事路段速限為四十公里，當時雖係夜間，但天候良好、有
    照明、道路平坦、路面無缺陷、無障礙物，視距良好，有上開刑事案卷附道路交
    通事故調查報告表可稽，被告並無不能注意情事，於駛近無號誌交岔路口時，非
    但未減速慢行，竟超速行駛而肇事，其就本件車禍之發生有過失，自毋庸疑。另
    按車輛行駛至無號誌而無交通警察指揮之交岔路口，支線道車應暫停讓幹道車先
    行，轉彎車應暫停讓直行車先行。道路交通安全規則第一百零二條第一項第二款
    亦有明文。查本件車禍肇事當時，原告騎乘機車搭載訴外人王稚程以時速六、七
    十公里自楊新北路二巷駛出，欲左轉楊新北路等節，亦經原告於刑事案件審理中
    自承在卷，並據訴外人王稚程證述綦詳（刑事案卷第二十頁、四十三頁），則依
    上開交通安全規則規定，原告欲自支線道駛出左轉，應暫停待幹線道之直行車先
    行，且依當時情形又無不能注意情事，則原告騎乘機車亦有過失。惟被告駕駛車
    輛既有過失，其過失與車禍發生復有相當因果關係，並致原告身體受有傷害，被
    告且因本件車禍經本院九十年交易字第二四九號刑事判決判處有期徒刑六月，得
    易科罰金確定，有本院該刑事判決在卷可憑，原告對本件車禍發生雖亦同有過失
    ，然不能因此解免被告過失責任之成立，原告自得依侵權行為法律關係向被告請
    求損害賠償。
三、按故意或過失，不法侵害他人之權利者，負損害賠償責任；再不法侵害他人之身
    體健康者，對於被害人因此喪失或減少勞動能力，或增加生活上之需要時，應負
    損害賠償責任；又不法侵害他人之身體、健康、名譽、自由、信用、隱私、貞操
    ，或不法侵害其他人格法益而情節重大者，被害人雖非財產上損害，亦得請求賠
    償相當之金額。民法第一百八十四條第一項前段、第一百九十三條第一項、第一
    百九十五條第一項前段分別定有明文。被告不法侵害原告之身體，既經認定，茲
    就原告所得請求被告賠償之各項損害及金額是否允當，一一審酌，分述如左：
  (一)減少勞動能力：本件原告陳稱其在車禍發生前仍在學，但有打工，打工薪水每月
    大約一萬二千多元，於車禍後至職訓局接受電子維修訓練等節，為被告所不爭執
    ，堪信原告主張其自十八歲起即有勞動能力為可採。至原告因本件車禍致勞動能
    力減損態樣及不能工作期間，經本院向怡仁綜合醫院函詢，覆稱：「病患丙○○
    根據九十年二月二十七日、九十年三月八日、九十年九月二十六日病歷紀錄，病
    患因九十年一月十三日（應係一月十四日之誤）車禍導致顱內蜘蛛膜下腔及腦內
    出血，並接受氣切手術。病患於九十年二月二十七日及九十年三月八日就診時，
    左半身癱瘓，肢體肌力僅餘一分，且左側上下肢關節攣縮，病患無行動能力，移
    行需依賴輪椅，日常生活需他人長期照顧，但至九十年九月二十六日至本院作殘
    廢鑑定時，左側功能已恢復至六分之五之程度（依據醫學Ｂｒｕｓｔｎｎｏｍ
    ｓｔａｇｅ之分級）」等語，有怡仁綜合醫院九十二年一月二十一日怡業一字第
    九二０一二０一號函、九十二年三月十一日怡業一字第九二○三一一第二號函附
    卷可參，又經本院函詢長庚醫院原告復原情形，覆稱：「羅君於九十二年四月二
    十八日回診時，清醒可溝通，左下肢仍無力呈垂足狀態，行走時呈跛足狀態，可
    寫字及使用筷子，依其病情評估，如無意外，病患應無法恢復至正常，日後對於
    需運用下肢的勞動工作，恐會有影響」等語，亦有長庚醫院九十二年十一月三日
    （九二）長庚院法字第一二０一號函附卷可按，是依上開函文所示，原告車禍後
    ，雖經醫療復建，仍有終身勞動能力之減損無疑，惟以原告車禍受傷後，左下肢
    無法恢復原本狀態且影響行走，上肢則可從事輕便勞動工作等情，併考量一般勞
    動工作除使用下肢外，另需用到眼、腦部思維以及上肢活動，故原告下肢勞動能
    力肌力固有相當比例之減損，然就其全部勞動能力而言，應認減少百分之十五之
    勞動能力，較為適當。又被害人因身體健康被侵害而喪失勞動能力之損害，應就
    被害人受侵害前之身體健健狀態、教育程度、專門智能、社會經驗及生活習慣等
    方面斟酌之，不能以一時一地之工作收入為準（最高法院六十三年台上字第一三
    九四號判例可資參照）。而基本工資之決定，係由行政院勞工委員會設置基本工
    資審議委員會，依據國家經濟發展狀況、躉售物價指數、消費者物價指數、國民
    所得與平均每人所得、各業勞動生產力及就業狀況、各業勞工工資、家庭收支調
    查統計等資料，以為基本工資之審議，基本工資審議辦法第四條定有明文，故原
    告以行政院勞工委員會公布我國現行基本工資每月一萬五千八百四十元作為其收
    入標準之依據，當能適切反應評價原告勞動能力。則以原告自十八歲起即有勞動
    能力，再參酌勞動基準法第五十四條第一項第一款規定以勞工年滿六十歲為其強
    制退休年齡，原告又未能提出其他證據證明其至六十歲之後仍有勞動能力，應認
    原告勞動能力可計算至年滿六十歲止，其間計有四十二年之勞動年數，另原告請
    求一次給付，尚應依霍夫曼式扣除中間利息，是其因勞動能力減少所受損失即為
    六十五萬四千九百四十八元（15840（每月收入）Ⅹ12Ⅹ22.0000000（四十二年
    霍夫曼係數）Ⅹ15/100（減少勞動能力比例）=654948.01152，元以下四捨五入
    ），逾此部分請求，即屬無據。原告雖又主張其因無法繼續工作而受有身體損傷
    之損害一百萬元云云，惟其除勞動能力減損之損害外，未能說明所謂身體損傷之
    損害所指為何，復未能提出證據證明所謂身體損傷究受有何程度之損害，則其此
    部分請求亦屬無據，併此敘明。
  (二)精神慰撫金部分：查原告因本件車禍受有頭部外傷併發右耳出血、頭皮挫傷及蛛
    網膜下腔出血等傷害，就診期間長達二年餘，車禍後一年期間左半身幾近癱瘓而
    無行動能力，經長期復健後，左下肢仍無力呈垂足狀態，行走時呈跛足狀態，且
    無法恢復至正常，是本件原告所受傷害程度顯然非輕，其身體、精神上自受有相
    當痛苦，則原告請求非財產上損害應屬有據。又非財產上損害之慰撫金數額，究
    竟若干為適當，應斟酌兩造身分、地位、經濟狀況及加害程度，並參酌其他各種
    情形，核定相當之數額，最高法院五十一年台上字第二二三號判例、八十六年台
    上字第五一一號判決可資參照。本院斟酌原告受傷時年僅十七歲，其因本件車禍
    所受傷勢不輕且留有後遺症並影響外觀，所承受身體、精神上壓力與痛苦；及被
    告為高中畢業，目前無業，以接零星工程維生，日收入約一千餘元，業據被告陳
    明在卷，其因行至無號誌交岔路口未減速慢行，反超速行駛，肇致本件車禍，於
    車禍發生有顯著過失等情狀，認原告請求精神慰撫金應以六十萬元為度，方稱公
    允，逾此部分之數額，不予准許。
四、又損害之發生或擴大，被害人與有過失者，法院得減輕賠償金額，或免除之，民
    法第二百十七條第一項定有明文。本件被告駕駛上開自小客車固有行經無號誌交
    叉路口未減速反超速行駛之過失行為，但原告以時速六、七十公里騎乘機車自支
    線道駛出欲左轉，本應暫停讓被告駕駛之幹線道直行車先行，竟貿然前行，始與
    被告駕駛之自小客車發生車禍，本院斟酌雙方之過失程度，及其過失對車禍發生
    原因力之強弱，認以減輕被告賠償金額百分之六十為適當，因之，原告請求被告
    賠償於五十萬一千九百七十九元（（654948+600000）Ⅹ40/100＝501979.2，元
    以下四捨五入）範圍內即有理由。從而，原告基於侵權行為，請求被告給付五十
    萬一千九百七十九元為有理由，應予准許，逾此範圍之請求，為無理由，應予駁
    回。
五、原告陳明願供擔保，聲請宣告假執行，經核其勝訴部分，合於法律規定，爰酌定
    相當之擔保金額宣告之；其餘假執行之聲請，因該部分訴之駁回而失所依據，應
    予駁回。
六、據上論結，本件原告之訴為一部有理由，一部無理由，依民事訴訟法第七十九條
    、第三百九十條第二項，判決如主文。
中      華      民      國    九十二    年     十二     月     十六     日
                                        臺灣桃園地方法院民事第二庭
~B法      官  管靜怡
右為正本係照原本作成
如對本判決上訴須於判決送達後廿日內向本院提出上訴狀
中      華      民      國    九十二    年     十二     月     十八     日
~B書  記  官  趙芳媞


司法院資訊處製作；財團法人民間司法改革基金會備份。
